【裁判字號】    98,訴,2866
【裁判日期】    980831
【裁判案由】    偽造文書等
【裁判全文】
臺灣臺中地方法院刑事判決              98年度訴字第2866號
公  訴  人  臺灣臺中地方法院檢察署檢察官
被      告  甲○○
上列被告因偽造文書等案件，經檢察官提起公訴（98年度偵字第
10407 號），被告於準備程序就被訴事實為有罪之陳述，本院合
議庭裁定由受命法官獨任進行簡式審判程序，並判決如下：
    主    文
甲○○共同犯行使偽造私文書罪，處有期徒刑伍月，如易科罰金
，以新臺幣壹仟元折算壹日。扣案之偽造「乙○○」之國民身分
證、全民健康保險卡各壹張、國泰世華商業銀行匯入匯款單上「
乙○○」之署名貳枚及筆記本壹本，均沒收。
    犯罪事實
一、甲○○與真實年籍均不詳綽號「徐先生」之成年男子，共同
    基於偽造公印文、偽造特種文書、行使偽造國民身分證、行
    使偽造特種文書、行使偽造私文書及詐欺取財之犯意聯絡，
    於民國98年3 月中旬某日，在臺中市○○○路之天橋下，交
    付存有個人照片檔案之光碟片予該綽號「徐先生」之男子，
    再由「徐先生」以不詳方法偽造「乙○○」之國民身分證及
    全民健康保險卡各1 張，並偽造「內政部印」之公印文於該
    偽造之國民身分證上，再於同年4 月20日上午8 時許，在同
    一地點，將上開偽造之「乙○○」國民身分證及全民健康保
    險卡交付予甲○○。嗣於同年22日上午9 時50分許，「徐先
    生」以領款一次支付新臺幣3000元之報酬，要求甲○○持上
    開偽造之證件前往位在臺中市○區○○路185 號之國泰世華
    商業銀行西臺中分行（下稱國泰世華銀行）假冒「乙○○」
    之名義領取匯款，甲○○應允之，「徐先生」即交付其所有
    之筆記本1 本予甲○○，要求甲○○抄寫匯款單應填寫之資
    料在該筆記本內，隨之「徐先生」即在臺中教育大學附近等
    候，而由甲○○持上開偽造國民身分證、全民健康保險卡及
    上開筆記本，進入國泰世華商業銀行，冒用「乙○○」名義
    ，在國泰世華商業銀行「西聯公司」（Western Union） 匯
    入匯款單上偽簽「乙○○」之署名2 枚（另其上收款人欄、
    匯款人欄上所填寫「乙○○」、「KAI CHE HUNG」各1 枚，
    僅係單純姓名符號之表示，尚非署押之意思，此部分業據公
    訴檢察官當庭更正如上述），而偽造用以表示「乙○○」本
    人向國泰世華商業銀行領取匯自美國喬治亞州之美金3,300
    元款項之私文書，並同時與上開偽造之「乙○○」國民身分
    證及全民健康保險卡一併交付予行員詹文琦而為行使，足以
    生損害於「乙○○」本人、戶政機關對於國民身分證核發與
    管理及中央健康保險局對於健保卡核發與管理之正確性。適
    詹文琦察覺該等證件有異，私下查證確係偽造屬實後，乃報
    警處理，而當場查獲甲○○，致領款未能得逞，並當場扣得
    上開偽造之「乙○○」國民身分證、全民健康保險卡各1 張
    及筆記本1 本。
二、案經臺中縣警察局清水分局報請臺灣臺中地方法院檢察署檢
    察官偵查起訴。
    理    由
一、上揭犯罪事實，業據被告甲○○於警詢、偵查及本院訊問時
    均供承不諱，核與證人詹文琦於警詢、偵查中及證人乙○○
    於偵查中證述之情節相符，並有扣押筆錄、扣押物品目錄表
    、指認口卡片、國泰世華銀行匯入匯款單、屏東縣崁頂鄉戶
    政事務所98年5 月4 日屏崁戶字第0980000541號函檢送乙○
    ○檔案照片（98偵字10407 號卷P71-72）、桃園縣平鎮市戶
    政事務所98年5 月20日桃平戶字第0980003124號函簡送被告
    換發身分證前後檔案照片2 幀附卷可稽，另有偽造「乙○○
    」名義之國民身分證正反面影本、全民健康保險卡正反面影
    本及筆記本1 本扣案可佐，是被告上開自白，核與客觀事實
    相符，堪予採信。準此，本件事證已臻明確，被告犯行堪以
    認定。
二、核被告所為：
  (一)按刑法第二百十八條第一項所稱之公印，係指表示公署或公
    務員資格之印信而言，即俗稱大印與小官章，若僅為證明身
    分證之核發日期或區別該身分證係何機關所核發之章戳，非
    依印信條例規定，由上級機關所製發之印信，以表示該機關
    之資格者，即非公印，本件偽造被害人乙○○名義之國民身
    分證上「內政部印」印文一枚，為表示內政部公署之公印文
    甚明（最高法院九十年度臺上字第二五二二號判決參照）。
    又國民身分證固屬刑法第二百十二條之特種文書，惟戶籍法
    於九十七年五月二十八日增訂公布第七十五條第一項規定：
    「意圖供冒用身分使用，而偽造、變造國民身分證，足以生
    損害於公眾或他人者，處五年以下有期徒刑、拘役或科或併
    科新臺幣五十萬元以下罰金」；依其內容，關於國民身分證
    部分，應屬刑法第二百十二條之特別規定，至於刑法第二百
    十八條第一項之偽造印章、印文罪，並未修正，且與戶籍法
    第七十五條第一項之構成要件不同，自難謂戶籍法第七十五
    條第一項亦係刑法第二百十八條第一項之特別法。又偽造、
    變造國民身分證，並不當然需要偽造國民身分證上之公印文
    ，是偽造、變造國民身分證，自不能當然包括偽造公印文在
    內。而偽造公印文，刑法第二百十八條既有獨立處罰規定，
    且較戶籍法第七十五條第一項規定之處罰為重，則於偽造國
    民身分證同時偽造公印文者，即難僅論以戶籍法第七十五條
    第一項之罪，而置刑法第二百十八條第一項處刑較重之罪於
    不問，是偽造國民身分證，如有偽造公印文之行為，仍應構
    成刑法第二百十八條第一項之偽造公印文之罪（戶籍法第七
    十五條立法理由、司法院大法官會議釋字第八十二號解釋、
    最高法院九十七年度臺上字第五一一四號判決意旨參照參照
    ）。是本件被告偽造被害人乙○○名義之國民身分證，並持
    以行使，係犯戶籍法第七十五條第二項之行使偽造國民身分
    證罪，其於上開國民身分證上偽造「內政部印」之公印文，
    則係犯刑法第二百十八條第一項之偽造公印文罪。另被告偽
    造被害人乙○○名義之全民健康保險卡後復持之行使，另係
    犯刑法第二百十六條、第二百十二條之行使偽造特種文書罪
    。
  (二)另按刑法上之偽造署押罪，係指單純偽造簽名、捺印或以其
    他符號代簽名而言，若在制式之書類上偽造他人簽名，已為
    一定意思表示，具有申請書或收據等類之性質者，則係犯偽
    造文書罪，而該偽造署押為偽造私文書之部分行為，即不另
    論罪。本件被告冒名乙○○，而偽簽乙○○之署名2 枚於國
    泰世華商業銀行匯入匯款單之私文書上，復持之向銀行承辦
    人員行使欲提領款項，幸因銀行行員及時察覺而未果，其此
    部分所為，則係犯刑法第二百十六條、第二百十條之行使偽
    造私文書罪及同法第三百三十九條第三項、第一項之詐欺取
    財未遂罪（起訴書漏載刑法第三百三十九條第三項、第一項
    之詐欺財未遂之法條，業據公訴檢察官當庭更正）。
  (三)被告被告偽造署押部分，為偽造私文書之部分行為；偽造上
    述國民身分證、全民健康保險卡之特種文書及匯入匯款單之
    私文書後，均復持以行使，偽造之低度行為皆為行使之高度
    行為所吸收，均不另論罪。
  (四)被告與真實姓名、年籍均不詳，綽號「徐先生」之成年男子
    就上開犯行間，有犯意聯絡與行為分擔，均為共同正犯。
  (五)另被告與共犯徐先生為達取得上開匯款款項使用，始偽造被
    害人乙○○名義之國民身分證與全民健康保險卡，以示自己
    為乙○○本人，而行使該國民身分證、全民健康保險卡，並
    在上開國泰世華商業銀行匯入匯款單偽簽乙○○署名，並與
    上開偽造證件同時持以行使，欲提領款項，雖其偽造公印文
    及國民身分證、全民健康保險卡之時、地，與行使前開偽造
    乙○○名義之國民身分證、全民健康保險卡、國泰世華商業
    銀行匯入匯款單之時、地，在自然意義上非完全一致；惟其
    犯罪目的單一，依一般社會通念，認應評價為一罪方符合刑
    罰公平原則，如予數罪併罰，反有過度處罰之虞，與人民法
    律感情亦未契合；是本院認於牽連犯廢除後，應適度擴張一
    行為概念，認被告上開所為，為一行為觸犯數罪名之想像競
    合犯，應從情節較重之行使偽造私文書罪論處，方屬適當。
    起訴意旨認被告上開犯行，係犯意各別，行為互殊，應予分
    論併罰，容有未洽，附此敘明。
三、爰審酌被告提供照片供他人偽造國民身分證及全民健康保險
    卡，復偽簽乙○○署名，欲假冒乙○○之名義為領款行為，
    對於各該公務機關核發證照之管制作業、國泰世華商業銀行
    對於匯款提領管理作業及被害人乙○○之權益影響均非輕微
    ，其所為自應受有相當程度之刑事非難，惟尚未有實際利得
    ，再考量素行良好，有臺灣高等法院被告前案紀錄表為憑，
    且被告犯後始終坦認犯行，犯罪後態度尚稱良好等一切情狀
    ，量處如主文所示之刑，並諭知易科罰金之折算標準。末查
    ，扣案偽造乙○○名義之國民身分證、全民健康保險卡各一
    張，係共犯「徐先生」所共同偽造；扣案之筆記本一本係「
    徐先生」所有，而交由被告供本件行使犯罪所用之物，業據
    其供承在卷，自均應依刑法第三十八條第一項第二款之規定
    予以宣告沒收。而該國民身分證上偽造之「內政部印」公印
    文一枚，已因沒收前開國民身分證而兼括在內，自無庸另依
    刑法第二百十九條之規定為重複沒收之諭知。另被告持以行
    使之偽造國泰世華商業銀行匯入匯款單，雖為被告行使偽造
    私文書所用之物，然既經被告持以行使，提出予銀行行員以
    供領款之用，已非屬被告所有之物，爰不依刑法第三十八條
    第一項第二款之規定宣告沒收；但上開上偽造之「乙○○」
    署名二枚，則不問屬於犯人與否，應依刑法第二百十九條之
    規定為沒收之諭知。
據上論斷，應依刑事訴訟法第二百七十三條之一第一項、第二百
九十九條第一項前段，戶籍法第七十五條第二項、第一項，刑法
第十一條前段、第二十八條、第二百十六條、第二百十條、第二
百十二條、第二百十八條第一項、第三百三十九條第三項、第一
項、第五十五條、第四十一條第一項前段、第三十八條第一項第
二款、第二百十九條，刑法施行法第一條之一，判決如主文。
本案經檢察官丙○○到庭執行職務。
中    華    民    國    98    年    8     月    31    日
                        刑事第十庭  法  官  蔡美華
以上正本證明與原本無異。
如不服本判決應於收受判決後10日內向本院提出上訴書狀，並應
敘述具體理由；其未敘述上訴理由者，應於上訴期間屆滿後20日
內向本院補提理由書（均須按他造當事人之人數附繕本）「切勿
逕送上級法院」。
                                    書記官  張皇清
中    華    民    國    98    年    8     月    31    日
附錄論罪科刑法條
戶籍法第七十五條
意圖供冒用身分使用，而偽造、變造國民身分證，足以生損害於
公眾或他人者，處五年以下有期徒刑、拘役或科或併科新臺幣五
十萬元以下罰金。
行使前項偽造、變造之國民身分證者，亦同。
刑法第二百十六條
行使第二百十條至第二百十五條之文書者，依偽造、變造文書或
登載不實事項或使登載不實事項之規定處斷。
刑法第二百十條
偽造、變造私文書，足以生損害於公眾或他人者，處五年以下有
期徒刑。
刑法第二百十二條
偽造、變造護照、旅券、免許證、特許證及關於品行、能力服務
或其他相類之證書、介紹書，足以生損害於公眾或他人者，處一
年以下有期徒刑、拘役或三百元以下罰金。
刑法第二百十八條
偽造公印或公印文者，處五年以下有期徒刑。
盜用公印或公印文足以生損害於公眾或他人者，亦同。
刑法第三百三十九條
意圖為自己或第三人不法之所有，以詐術使人將本人或第三人之
物交付者，處五年以下有期徒刑、拘役或科或併科一千元以下罰
金。
以前項方法得財產上不法之利益或使第三人得之者，亦同。
前二項之未遂犯罰之。


司法院資訊處製作；財團法人民間司法改革基金會備份。
